【裁判字號】    89,上,399
【裁判日期】    891212
【裁判案由】    加倍返還定金
【裁判全文】
臺灣高等法院民事判決      八十九年度上字第三九九號
      上  訴  人  甲○○
      訴訟代理人  賴青鵬律師
      複  代理人  程小玲      住台北市○○○路○段九十五號二十樓之二
      被  上訴人  乙○○○    住台北市○○區○○路九七號
      訴訟代理人  廖蕙芳律師
右當事人間請求加倍返還定金事件，上訴人對於中華民國八十八年月日台灣地方法院
八十八年度字第號第一審判決提起上訴，本院判決如左：
      主      文
上訴駁回。
第二審訴訟費用由上訴人負擔。
      事      實
甲、上訴人方面：
一、聲明：
  (一)原判決廢棄。
  (二)右廢棄部分，被上訴人應給付上訴人新台幣（下同）四百萬元，及其中二百萬元
    自民國（下同）八十七年六月五日起，另二百萬元自起訴狀繕本送達之翌日起，
    均至清償日止，按年息百分之五計算之利息。
  (三)願供擔保請准宣告假執行。
二、陳述：除與原判決記載相同者，予以引用外，補稱：
  (一)上訴人主張被上訴人於八十七年六月四日將其所有坐落臺北市○○區○○段第八
    一七及八一七之一地號土地全部（下稱系爭土地）售予上訴人，兩造簽訂定金收
    據契約，上訴人已依約支付定金二百萬元予被上訴人，雙方並約定於八十七年八
    月五日正式簽訂系爭土地買賣契約書，惟兩造並未如期簽訂。查系爭定金收據已
    載明買賣價金、稅賦負擔、定金移作價金之一部份，顯對必要之點意思合致，本
    約已推定成立，非僅成立預約，八十七年八月五日正式簽約之約定，僅在補充履
    行移轉過戶之程序而已，業據證人沈琦翎代書庭證屬實，原審遽論定金收據為預
    約性質，顯有未洽。
  (二)系爭定金收據第一條明定：「‧‧‧以作為違約金。」願係違約金之性質，即以
    定金作為契約不履行之損害賠償擔保，非解約定金；又兩造同意延緩簽約，並未
    另定簽約期日，乃屬給付無確定期限，非經相當期限之催告，不負遲延責任，亦
    不得解除契約，被上訴人未定期限催告逕解除契約，自不生解約之效力。嗣上訴
    人相繼催告被上訴人簽訂正式買賣契約，惟被上訴人均置之不理，上訴人乃解除
    定金收據合約，既經解除，惟被上訴人除依定金收據第一條約定應加倍返還定金
    ，另外依民法第二百五十九條第一款、第二百六十條，亦應將所受領之二百萬元
    定金返還上訴人，並賠償上訴人之損失二百萬元。
  (三)系爭土地，被上訴人於國有土地開標前，即移轉登記予第三人張正文與葉佳英，
    致上訴人喪失參與投標之機會，係可歸責於被上訴人之事由致給付不能，自應依
    民法第二百四十九條第三款之規定加倍返還定金予上訴人。
  (四)縱認本件上訴為無理由，上訴人仍應給付違約金，而二百萬元之違約金誠屬過高
    ，依民法第二百五十二條規定，應酌減二十萬元較為合理，被上訴人仍應給付上
    訴人一百八十萬元。
三、證據：除援用原審立證方法外，補提：土地登記謄本三紙、申購合併建築相關函
    文五紙、標售公告二紙、存證信函六份、支票一紙、回執三紙、請求訊問證人沈
    琦翎、彭文福。
乙、被上訴人方面：
一、聲明：
  (一)上訴駁回。
  (二)如受不利判決，願供擔保請准宣告免為假執行。
二、陳述：除與原判決記載相同者，予以引用外，補稱：
  (一)系爭定金收據第一條規定：「雙方協議於八十七年八月五日正式簽訂買賣契約書
    ，‧‧」第四條明定：「雙方‧‧於簽訂買賣契約書時，本收據同時作廢，定金
    並移作買賣價款給付之一部份。」顯見定金收據為預約性質，且上訴人一再催請
    被上訴人簽訂正式買賣契約，足見系爭定金收據為預約性質，非買賣契約本約。
  (二)上訴人自陳其申請與相鄰公有土地合併使用證明書，以便建築等事宜之進度未如
    預期，自屬可歸責之事由，致未能於八十七年八月五日正式簽訂買賣契約書，依
    系爭定金收據第一條規定，被上訴人自得沒收二百萬元之定金，此係依約定保留
    解除權之行使，無須另為定期催告，且依民法第二百五十五條亦得逕行解除契約
    ；又被上訴人從未同意延緩簽約，亦未另訂同意延緩簽約之書面，上訴人遲至一
    年後，即八十八年七月八日始要求簽訂正式買賣契約，係不於適當時期履行債務
    ，不合債務本旨，對被上訴人而言即無利益，倘被上訴人解除契約不合，上訴人
    亦屬給付遲延，被上訴人自得拒絕與上訴人訂立正式契約至灼。
  (三)上訴人藉詞被上訴人有脫產之嫌，聲請法院假扣押，查封系爭土地，復因被上訴
    人提供反擔保，始塗銷查封登記，是上訴人主張解除兩造定金收據合約時，系爭
    土地仍屬被上訴人所有，並無給付不能之情事，與民法第二百四十九條第三款「
    不能履行」之要件未合，上訴人自無從請求返還定金。
  (四)上訴人依民法第二百六十條另請求二百萬元損害賠償，及民法第二百五十二條違
    約金酌減之備位請求，顯係訴之追加，被上訴人不同意。
三、證據：除援用原審立證方法外，補提：查封登記函、塗銷查封登記函、收據各乙
    份、存證信函二份、契約書乙份為證。
      理      由
一、上訴人原審起訴係基於民法第二百四十九條第三款、第二百五十九條第二款及定
    金收據第一條約定請求給付四百萬元（見原審卷第七頁），上訴本院後另基於同
    法第二百六十條請求損害賠償二百萬元，核為訴之追加，與原請求之基礎事實不
    同，且為被上訴人所不同意，不能准許（按上訴人既以本件違約定金係被上訴人
    不履行債務之損害賠償總額－見本院卷第二五二頁，乙與民法第二百六十條第之
    損害賠償請求基礎事實自有不同）。至上訴人另基於民法第二百五十二條規定主
    張對造沒收之違約金過高，應酌減為二十萬元，應返還一百八十萬元部分，與上
    訴人主張因對造違約已解除契約，被上訴人應返還已付定金二百萬元之基礎事實
    尚有不同，蓋前者係以被上訴人抗辯上訴人違約事實成立為前題而上訴人既否認
    被上訴人解除契約之效力，亦未曾主張本於對造解除契約所生之法律效果而為請
    求，二者自屬有別，核係訴之追加，且為被上訴人所不同意，不能准許，先此敘
    明。
二、上訴人原審起訴主張：兩造於八十七年六月四日，簽訂定金收據，被上訴人將其
    所有之系爭土地售予伊，伊已依約支付系爭定金二百萬元予被上訴人，雙方並約
    定於八十七年八月五日正式簽訂買賣契約書，且以地主即被上訴人名義向主管機
    關申請與坐落同段第八○六、八○七、八一八地號之相鄰公有土地合併使用證明
    書等事宜，而伊自簽訂系爭定金契約後從未間斷申請合併案，且已有相當程度之
    進展，經雙方同意延緩正式簽約日期，並待系爭土地合乎買賣目的性後再為簽約
    ，詎被上訴人竟於八十八年六月廿二日以存證信函逕為解除定金收據合約之意思
    表示，惟因被上訴人未依法定期催告即逕為解除契約，自不生效力，伊相繼於八
    十八年七月二日、同年月九日以存證信函催告被上訴人簽訂正式買賣契約，被上
    訴人均置之不理，伊乃於同年八月廿六日以存證信函解除雙方定金收據合約，又
    解除權之行使，並不妨礙損害賠償之請求，爰以訴訟標的依序依定金收據第一條
    約定、民法第二五九條第一款、第二百六十條規定及第二百四十九條第三款規定
    ，請求判命如聲明所示。
三、被上訴人則以：系爭定金收據契約性質僅為預約，沒收定金，即應認為已有約定
    保留契約解除權之行使，上訴人因申購合併鄰地建築手續尚未准許，而未於定金
    收據契約所訂日期簽約，係可歸責於已之事由致未如期簽約，沒收定金之條件即
    已成就，勿庸定期催告，伊本得依約沒收該定金，並得依民法第二百五十五條規
    定逕行解除契約，且伊亦曾多次定期催告上訴人後始於八十八年六月二十二日解
    除契約，則上訴人另行主張違約而解除契約，亦屬無據，嗣後上訴人再行請求訂
    約，對伊而言，已無利益，伊自得拒絕，況本件並無始付不能情形，亦無民法第
    二百四十九條第三款之適用等語，資為抗辯。
四、依定金收據第一條約定請求部分：
  (一)上訴人主張之事實無非以其提出兩造對於形式真正不爭執之定金收據一紙、台北
    市政府都市發  局、工程局建管處，工務局函各一件、地籍圖一件、被上訴人所
    發送存證信函一件、上訴人代理人寄發對造之存證信函三件為論據（見原審卷第
    九頁至第二十三頁）；惟按定金契約通常為從屬性之要物契約，必有所依附之主
    約，本件定金所依附之契約究為買賣契約之本約呢或為預約？兩造既各執一詞，
    自應先予究明。按契約有預約或本約之分，兩者異其性質及效力，預約權利人得
    請求對方履行訂立本約之義務，不得逕行依預定之本約內容請求履行，又買賣預
    約，非不得就標約物及價金之範圍為定先為擬定，作為將來訂立本約之張本，但
    不能因此認為買賣本約業已成立。最高法院六十一年台上字第九六四號著有判例
    可參。經核閱兩造所簽訂之定金收據第一條記載：「雙方協議於民國八十七年八
    月五日『正式簽訂買賣契約書』，若歸責於買方無法簽約，完全由賣方沒收；若
    歸責於賣方無法簽約，應加倍退還買方，以作為違約金。」足見本件土地買賣尚
    待「正式簽訂買賣契約書」為兩造所共識，且此為兩造主觀上均認為必要之點。
    又依定金收據第二條所載：「本約土地買賣價八一七地號依每平方公尺六一七○
    ○元計價，八一七之一地號依每平方公尺九○○○○元計價，各筆面積依地政事
    務所實測面積計算，若誤差超過百分之五時，另行再議」。足見兩造就買賣價金
    僅係擬定單價而已，買賣總價尚有待依地政事務所實測面積計算後始具體確定。
    按一般買賣契約、買賣標的與價金雖為必要之點，惟本件買賣價金，既因尚待實
    測，若超過百分之五，另行議價，是價金尚難謂已超一致。且單以土地登記謄本
    所載面積核算（見本院卷第七十九至第八十頁）相估土地價金約為一千六百六十
    九萬元九千七百九十五元（61700元×132.35十90000元×94.82＝00000000元）
    如此鉅款，竟未約定於何時？或如何付款？亦與一般買賣契約（不動產）常情有
    背，再參酌本件兩筆土地地目均為「道」（見本院卷第七十九、第八十頁土地登
    記謄本），上訴人亦自陳：「上開土地為畸零地須申請與（國有鄰地）鄰地合併
    始能建築」（見原審卷第五頁），證人沈琦翎亦證述：八一七地號沒有建築線、
    沒有辦法依鄰馬路  條來蓋等語（見本院卷第五十七頁），稽之地籍圖謄本所示
    此二筆土地均為狹長之道路地（見原審卷第十四頁），上訴人所陳情事並非虛妄
    ，是上訴人在申請鄰地合併使用經行政機關准許前，殊無可能貿然買受此二筆土
    地，則本件定金收據應僅能推定買賣預約成立（按被上訴人並不否認預約已成立
    ），尚不能逕認為買賣契約已成立。上訴人雖援用上訴人沈琦翎（起革代書）證
    稱：即使沒有再簽約，買賣簽約仍然有效等語（見本院卷第五十六頁），主張買
    賣契約已成立等語，惟查賣方既欲出售土地，則系爭土地能否合併鄰地使用，自
    非其所關切，而就買方而言，若行政機關未准許合併使用，則買方買受系爭土地
    目的即可能無法實現，所關至切，是此二個月之猶豫期間（至定金收據簽立至正
    式簽訂買賣契約日期）顯係為買方利益而酌留者，參酌證人沈琦翎證述：因為建
    管單位申請合併證明，發生要申請解釋函問題，所以才會延後，八月五日當天：
    ：有與上訴人到被上訴人家徵得同意延期簽約等語（見本院卷第五十八頁，按被
    上訴人當庭否認同意延期，此證詞證據力詳後述）而上訴人亦不否認於八十七年
    八月五日前行政機關並未准許合併使用，有台北市公務局及建管處函各一件在卷
    可佐（見原審卷第十二、十三頁），本件契約苟不須等待行政機關同意合併使用
    ，即有效成立，則上訴人又何須徵求上訴人同意延期簽約（指正式買賣契約）呢
    ？證人沈琦翎所陳顯然覺先後矛盾，又苟依證人沈琦翎所陳，無論八十七年八月
    五日有無簽約，買賣契約都成立，如果買方未簽約，二百萬元定金由賣方沒收，
    將來給付所有價金時返須再給付一次（定金收據第四條，於簽訂買賣契約書時，
    定金始移作價金之一部分）；賣方如果未簽約，返是可請求對方履行，就是要加
    倍退還定金即四百萬元，如果要履行時，買方還是要按原來買賣價款支付（見本
    院卷第五十七頁），非惟與常情有背（被上訴人亦否認如此解釋，見同卷第五十
    八頁），且正式契訂買賣契約與否，既不影響買賣契約之效力，兩造又何須以高
    額定金作為違約金計算之基礎呢？（定金收據第一條參照）且與上訴人保留二個
    月之猶豫期間旨趣有悖。是證人沈琦翎前揭證詞顯非可取，本件定金交付只能證
    明買賣契約之預約已成立，當無疑義。
  (二)本件定金收據為預約性質如前所述，則依約僅能請求對方履行訂立本約之義務，
    惟查上訴人截至八十七年八月五日止其以被上訴人名義申請合併鄰地同數第八○
    六、八○七、第八一八地號三筆土地使用案，並未獲得台北市政府同意，此有台
    北市工務局及建管處函各一件為憑（見原審卷第十二、第十三頁），證人沈琦翎
    亦陳證：「八一七地號是綠帶，沒有建築線，建築時沒有辦法依鄰馬路那條來蓋
    ，後來有申請建管單位解釋，後來合併使用手續八十七年八月五日以後有辦妥。
    」及：「因為向建管單位申請合併證明，發生案申請解釋函的問題，所以才會延
    後」等語（見本院卷第五十七、五十八頁），足見確係因可歸責於上訴人之事由
    未於八十七年八月五日與被上訴人簽約。被上訴人依約沒收定金要無不合。證人
    沈琦翎雖證稱：八十七年八月五日當天有繳得被上訴人同意延期簽約等語，此為
    上訴人當庭否認（見本院卷第五十八頁），被上訴人於上訴人起訴前致上訴人之
    存證信函即已載明並未同意上訴人延緩正式簽約之日期等文義（見本院卷第一一
    一頁背面），顯非臨訟飾詞，至證人沈琦翎之證詞，其所證述：即使沒有再簽約
    ，買賣契約仍然有效等語，顯有偏頗已，如前述，且上訴人所交付二百萬元之定
    金中，有四十萬元，係合夥人彭文福向證人沈琦翎所借得，此亦經彭文福與沈琦
    翎證述一致（見面院第二一○頁、第二一四頁），並有本案影本及收據一紙附卷
    可佐（見本院卷第一四一頁），是證人沈琦翎與買方關係密切，此部分之證詞殊
    難期待客觀中立，參酌沈琦翎係執業代書，就定金收據所約定之正式簽約日期係
    兩造預約履行之重要事項不惜以違約金之方式，鄭重以書面約定為其所明知，苟
    有協議延緩簽約日期，何以未以書面為之？自難僅憑證人顯有瑕疵可指之證詞，
    為有利於上訴人之認定。
  (三)基前所述，本件係因可歸責於上訴人本身之事由致無法於定金收據所約定日期簽
    立正式買賣契約，而由被上訴人依約將定金「完全沒收」，上訴人再事主張係因
    可歸責於被上訴人之事由，致無法於前揭約定日期正式簽立買賣契約，自屬無據
    ，上訴人依定金收據第一條請求加倍退還定金，即不能准許。
五、依解除契約回復原狀請求權請求部分
    上訴人主張定金收據之契約正經其定期催告後，被上訴人遲延未與之簽立正式買
    賣契約，因而解除契約（定金收據）無非以其提出存證信函三件為論據（見原審
    卷第十七頁至第二十二頁）惟被上訴人早已於八十八年六月二日以存證信函（第
    一一二○四號）表示解除契約並沒收定金在案，有上訴人提出該存證信函附卷可
    憑（見原審卷第十五、十六頁），上訴人雖因被上訴人未定期催告逕行解除契約
    ，否認其解約之效力。然查兩造就八十七年八月五日正式簽訂買賣契約日期極為
    重視，雙方不惜以違約金方式相互約束，是否有民法第二百五十五條所謂依當事
    人之意思表示，非於一定時期為給付不能達其契約目的之情事，姑且不論，（被
    上訴人原審曾為此抗辯見原審卷第三十二頁），亦微論被上訴人曾於八十八年七
    月六日之存證信函記載曾多次（口頭）催告上訴人簽約（見本院卷第一一○頁、
    第一四七頁）單以前述本件定金收據性質為預約而言，兩造既約定，共可歸責於
    買方無法簽約，完全由賣方沒收等文義且對此文義均認為係違約定金即屬損害賠
    償總額之預定，並無異詞（見本院卷第一四六頁、第二五二頁）而預約義務人如
    不訂立本約時，預約權利人雖得請求其履行訂立本約或訴訟判決代其意思表示債
    債務人不履行時，並得請求損害賠償，或解除預約，惟本件兩造既以沒收全額定
    金為「無法簽約」時，賣方之損害總額，倘一面客許賣方沒收定金，以填補其因
    未簽約所生之總損害，一面又准許賣方再定期催告，藉以簽立本約，則不僅與前
    揭定金沒收係當件「損害賠償總額」之意義矛盾，且既約定「無法簽約」為沒收
    定金之條件，又何能再簽約呢，其意義亦有所不洽，況依定金收據第四條，簽訂
    買賣契約後，定金移作價款之一部分，倘沒收定金後，復得定期催造，若此時簽
    定契約，何能再將定金移作價金之一部分，該條約定恐將成具文，足見兩造約定
    無法簽約由賣方沒收定金，真意應係受領定金之一方當事人所為保留契約解除權
    之約束，賣方若表示沒收定金，即應認為已有約定保留解除權之行使，應使發生
    契約解除之效力（參照最高法院六十八年台上字第三三四七號判決），並非須再
    定期催告，逾期不履行始得解除契約至上訴人所引用最高法院七十八年台上字第
    二八九號、第五九四號二判決與本件「預約」情形尚屬有間，難以援用。綜上所
    述，本件定金收據之預約已因被上訴人沒收定金時合法解除預約，已無容許上訴
    人再行解除契約之餘地，上訴人依民法第二百五十九條規定請求回復原狀，即返
    還二百萬元定金，自屬無據（至其餘二百萬元為第二六○條損害賠償，為訴之追
    加，既非合法，不予審究）
六、依民法第二百四十九條第三款規定請求加倍返還定金。是民法第二百四十九條第
    三款雖規定契約因可歸責於受定金當事人之事由，致不能履行時，該當事人應加
    倍返還其所受之定金，惟此契約是否不能履行，應從定金契約所依附之主約觀察
    ，本件兩造定金收據所依附之主約係買賣預約，並非買賣契約之本約，而買賣預
    約之是否履行應係指是否簽訂正式買賣契約而言，並非指買賣標的物是移轉或價
    金是否給付而言，上訴人主張被上訴人嗣將土地移轉登記予訴外人張正文、葉桂
    英致生不能履行之狀態，已有未合，且被上訴人係於八十八年六月二日合法解除
    預約並沒收定金後，始先後於同年十月一日、二十日移轉登記予上開訴外人有土
    地登記謄本上可憑（見本院卷第七十九頁、第八十頁、第一八七、第一八八頁）
    ，且於提供反擔保後請求塗銷假扣押之查封登記，再行出售（見本院卷第一三一
    頁至第一三四頁）彼係正當處分其所有物，亦難謂有可歸責之事由，上訴人主張
    因被上訴人移轉土地予訴外人致伊喪失機會參與相鄰國有土地之公開招標程序，
    係可歸責買賣方事由，依上開規定請求加倍返還定金，亦屬無據。
七、綜合上述，上訴人依定金收據第一條約定或民法第二百五十九條或二百四十九條
    第三款規定請求被上訴人給付四百萬元，其中二百萬元自八十七年六月五日，另
    二百萬元自起訴狀繕本送達翌日起加付法定利息，即有未合，原審為上訴人敗訴
    判決並駁回假執行之聲請，尚無不合，上訴論旨，仍執前詞，指摘原判決不當，
    求予廢棄，為無理由。
八、兩造其餘次防方法及未經援用之證據，經審酌後認為與本件判決結果已不生影響
    ，爰不一一陳述。
九、據上論結，本件上訴無理由，依民事訴訟法第四百四十九第一項、第七十八條判
    決如主文。
中      華      民      國    八十九    年     十二     月     十二     日
                                民事第十七庭
                                    審判長法  官  鄭  雅  萍
                                          法  官  黃  雅  惠
                                          法  官  吳  謀  焰
右正本係照原本作成。
如不服本判決，應於收受送達後二十日內向本院提出上訴書狀，其未表明上訴理由者
，應於提出上訴後二十日內向本院補提理由書狀（均須按他造當事人之人數附繕本）
上訴時應提出委任律師或具有律師資格之人之委任狀；委任有律師資格者，另應附具
律師及格證書及釋明委任人與受任人有民事訴訟法第四百六十六條之一第一項但書或
第二項（詳附註）所定關係之釋明文書影本。
中      華      民      國    八十九    年    十二      月    十八      日
                                          書記官  黃  瑞  芬
附註：
民事訴訟法第四百六十六條之一（第一項、第二項）：
對於第二審判決上訴，上訴人應委任律師為訴訟代理人。但上訴人或其法定代理人具
有律師資格者，不在此限。
上訴人之配偶、三親等內之血親、二親等內之姻親，或上訴人為法人、中央或地方機
關時，其所屬專任人員具有律師資格並經法院認為適當者，亦得為第三審訴訟代理人
。


司法院資訊處製作；財團法人民間司法改革基金會備份。
